【裁判字號】    95,台上,5909
【裁判日期】    951026
【裁判案由】    違反毒品危害防制條例
【裁判全文】
最高法院刑事判決            九十五年度台上字第五九０九號
上   訴   人  台灣高等法院檢察署檢察官
上訴人即被告  甲○○
上列上訴人等因被告違反毒品危害防制條例案件，不服台灣高等
法院中華民國九十二年十二月二十三日第二審判決（九十二年度
上訴字第三六九三號，起訴案號：台灣台北地方法院檢察署九十
年度偵字第九八九四號），提起上訴，本院判決如下：
    主  文
原判決撤銷，發回台灣高等法院。
    理  由
本件原判決認定：上訴人即被告甲○○明知ＭＤＭＡ、甲基安非
他命、大麻均屬毒品危害防制條例所管制之第二級毒品，不得持
有。竟於民國九十年四月二日二十三時許，至台北市○○街萬年
百貨大樓，向不詳姓名綽號「阿明」之成年男子，以新台幣（下
同）四萬四千一百元買入第二級毒品ＭＤＭＡ丸三十二顆、甲基
安非他命丸一百十六顆，及大麻煙捲三十一支，將之藏放於黑色
霹靂腰包內攜至台北市○○街七十九號十樓其曾任職之ＮＡＳＡ
ＰＵＢ（即星星餐廳，下稱星星餐廳），置放於該餐廳之儲藏室
木架上，擬伺機售予不特定之人。惟尚未賣出即於翌日（即四月
三日）凌晨一時三十分許，為警在上址查獲並扣得上開毒品等情
。因而撤銷第一審判決，改判論處上訴人甲○○意圖販賣而持有
第二級毒品罪刑。固非無見。
惟查：(一)有罪之判決書，不僅應於事實欄內詳加記載與適用法律
論罪科刑有關之犯罪構成事實，並應於理由欄內將認定犯罪事實
所憑之證據及其認定之理由，詳為敘明，始足為適用法律及判斷
其適用是否適當之準據。按販賣毒品行為，並不以販入之後復行
賣出為要件，祇要以營利為目的，而有販入或賣出行為之一者，
即足構成。而意圖販賣而持有毒品罪，必行為人非以營利售賣意
圖而販入，或因其他原因而持有，嗣起意圖利售賣，尚未著手於
賣出行為，方足該當。故行為人於販入毒品之初，主觀上有無營
利之意圖，攸關適用法律之依據，自應於有罪判決之事實欄內詳
為記載，然後於理由內說明其憑以認定之證據，始為合法。本件
原判決認定上訴人甲○○意圖販賣而持有第二級毒品之事實，僅
略以：該上訴人於九十年四月二日二十三時許，在台北市○○街
萬年百貨大樓，向綽號「阿明」之成年男子，以四萬四千一百元
價格買入第二級毒品ＭＤＭＡ丸三十二顆、甲基安非他命丸一百
十六顆，及大麻煙捲三十一支，將之藏放於黑色霹靂腰包內，攜
至其曾任職之星星餐廳，放置於該餐廳之儲藏室木架上，擬伺機
售予不特定之人。惟尚未賣出即於翌日（三日）凌晨一時三十分
許，為警查獲云云。但對於上訴人甲○○於購入毒品之初，主觀
上有無售賣營利之意圖? 或係以己用之目的或其他原因而購買，
取得後始另行起意出售營利？又於何時基於何種動機方起意售賣
營利？等情，並未具體認定記載，事實尚欠明確，原不足為論罪
科刑適用法律之依據。又原判決理由二亦僅以「被告（上訴人甲
○○）持有大量之搖頭丸ＭＤＭＡ、甲基安非他命、大麻等第二
級毒品前往搖頭舞廳，顯有伺機售予不特定人之意圖」等詞（見
原判決第五頁第十三行至第十五行），並未說明憑以認定之依據
及理由，併有理由不備之違背法令。(二)未經合法調查之證據，不
得作為判斷之依據，又卷宗內之筆錄及其他文書可為證據者，應
向被告宣讀或告以要旨，刑事訴訟法第一百五十五條第二項、第
一百六十五條第一項分別定有明文；此為事實審法院於審判期日
就文書證據所應踐行之調查方法及程序，旨在使被告徹底了解該
等文書記載之內容及意涵，而為充分之辯論，以使法院形成正確
之心證。故法院就文書證據，如未確實依照上開法定調查方法，
於審判期日踐行調查程序，而遽採為判決之基礎，其判決於上開
法則即有違背。扣案之毒品ＭＤＭＡ丸三十二顆、甲基安非他命
丸一百十六顆，及大麻煙捲三十一支，經警分別送內政部警政署
刑事警察局及法務部調查局鑑驗結果，均檢出各該第二級毒品成
分，固有卷附內政部警政署刑事警察局九十年五月三日刑鑑字第
五二三六三號鑑驗通知書（見偵查卷第七十九頁至第八十二頁）
、法務部調查局九十年十月十九日第00000000號鑑定通
知書（見偵查卷第七十頁）可憑。惟原審就上開鑑驗通知書及鑑
定通知書，並未於審判期日向被告宣讀或告以要旨，有原審審判
筆錄可據（見原審卷第四十八頁至第五十九頁），即以未顯出於
審判庭之上開鑑驗結果採為判決基礎（見原判決第四頁理由欄一
之(三)），按之刑事訴訟法第三百七十九條第十款規定洵有違誤。
(三)毒品危害防制條例第十九條第一項規定：「犯第四條至第九條
、第十二條、第十三條或第十四條第一項、第二項之罪者，其供
犯罪所用或因犯罪所得之財物，均沒收之，如全部或一部不能沒
收時，追徵其價額或以財產抵償之」。上開關於沒收之規定係強
制規定，採義務沒收主義，與刑法第三十八條第一項第二款、第
三款、第三項關於職權沒收之規定不同，法院並無裁量餘地。本
件原判決認定上訴人甲○○將購入之毒品ＭＤＭＡ丸三十二顆、
甲基安非他命丸一百十六顆，及大麻煙捲三十一支藏放於黑色霹
靂腰包內，再攜至星星餐廳擬伺機售賣與不特定人等情，論處上
訴人甲○○意圖販賣而持有第二級毒品罪刑。似係認定該黑色霹
靂腰包為上訴人甲○○供意圖販賣而持有第二級毒品犯罪所用之
物，惟僅對於驗餘之毒品為沒收銷燬之諭知，並未就置放上開毒
品之黑色霹靂腰包依上開條例第十九條第一項前段規定宣告沒收
，同有未洽。以上或為上訴意旨所指摘，或為本院得依職權調查
之事項，應認原判決有撤銷發回更審之原因。
據上論結，應依刑事訴訟法第三百九十七條、第四百零一條，判
決如主文。
中    華    民    國  九十五  年    十    月  二十六  日
                      最高法院刑事第四庭
                          審判長法官  吳  雄  銘
                                法官  池  啟  明
                                法官  郭  毓  洲
                                法官  韓  金  秀
                                法官  黃  梅  月
      本件正本證明與原本無異
                                      書  記  官
中    華    民    國  九十五  年    十    月  三十一  日
                                                      V


司法院資訊處製作；財團法人民間司法改革基金會備份。
